臺灣高等法院高雄分院民事判決　九十一年度家上字第七五號
　　　上　訴　人　乙○○
　　　被　上訴人　甲○○
右當事人間請求離婚事件，上訴人對於中華民國九十一年五月七日臺灣高雄地方法院
九十年度婚字第六九八號第一審判決提起上訴，本院判決如左：
　　　主　　　文
原判決廢棄。
准上訴人與被上訴人離婚。
第一、二審訴訟費用由被上訴人負擔。
　　　事　　　實
甲、上訴人方面：
一、聲明：求為判決如主文所示：
二、陳述：除與原判決所載相同予以引用外，補稱：
　(一)上訴人在民國八十二年間因連續遭受被上訴人慣常性毆打，不堪受虐而與被上訴
    人分居，一過就是八年，雖仍住在路竹鄉靠賣檳榔維生，然被上訴人八年來從未
    聞問上訴人之生活，兩造形同陌路，連普通朋友關係都不如，原審亦認定「兩造
    既已長期分居，並於分居期間各有外遇對象，則兩造之婚姻應已無感情基礎僅徒
    具形式」，則兩造分居八年無法維繫感情之有責程度應屬相等，況「事後均另有
    感情對象」乃係婚姻難以維持之近因，而「被上訴人之前長期毆打虐待上訴人致
    上訴人被迫離家」則是婚姻難以維持之遠因，比較近因雖兩造與有責任，比較遠
    因則被上訴人應負完全責任，故綜合探討兩造八年來婚姻難以維持之近、遠因，
    被上訴人應屬責任較重之一方，至少亦應解釋為雙方有責程度相同，故上訴人援
    引民法第一千零五十二條第二項規定訴請離婚，應為法之所允。
　(二)上訴人雖曾從兒女口中聽聞被上訴人於分居期間與人同居之傳聞，但從未經具體
    證實，直到九十一年四月二十三日原審庭訊時，始因被上訴人親口承認而確定知
    悉，故上訴人爰追加民法第一千零五十二條第一項第二款，以被上訴人與人通姦
    為由，訴請裁判離婚。
　(三)被上訴人自己多年來居無定所，經原審多方傳喚始於最後一次庭期到庭，顯見對
　　婚姻漠視之態度，兩造既已分居八年餘，且各另有感情歸宿，本件婚姻已難以維
　　持，亦無維持之必要，請准予裁判離婚。
三、證據：援用在原審之立證方法。
乙、被上訴人方面：
一、聲明：(一)上訴駁回。(二)訴訟費用由上訴人負擔。
二、陳述：與原判決所載相同予以引用。
　　　理　　　由
一、上訴人於本院審理中追加訴訟標的依民法第一千零五十二條第一項第二款規定，
    以被上訴人與人通姦為由請求離婚，依民事訴訟法第五百七十二條第一項規定應
    予准許，毋庸被上訴人同意，先予明。
二、上訴人主張，兩造於民國七十年九月七日結婚，育有女兒徐雅珍（七十二年二月
    二十日生）及兒子徐龍祥（七十年十一月二十三日生），因被上訴人經常毆打上
    訴人，上訴人乃以不堪同居虐待為由訴請離婚，然遭法院駁回，上訴人乃於八十
    二年間某日離家迄今八年多未與被上訴人共同生活，此分居期間上訴人已另與其
    他男子發生性關係及同居四、五年，被上訴人亦另與其他女子通姦、同居，兩造
    已無法共同生活，且造成此原因被上訴人有責程度較重，至少有責任程度應認為
    相同，故依民法第一千零五十二條第二項規定訴請離婚，又上訴人於九十一年四
    月二十三日原審庭訊時始因被上訴人親口承認與其他女子發生性關係而確認此情
　　，爰追加以被上訴人與人通姦為由（民法第一千零五十二條第一項第二款）訴請
　　離婚等語。
三、被上訴人則以，伊曾要求上訴人回來與伊同居，惟上訴人不願意，現仍希望上訴
    人回來同居，不願離婚，且伊前雖曾與女同事發生性關係，惟沒有同居，且已於
    大約半年前與該女同事分手等語資為抗辯。
四、上訴人主張，兩造於七十年九月七日結婚，育有一女徐雅玲（七十二年二月二十
　　日生）、一子徐龍祥（七十年十一月二十三日生），上訴人婚後因遭被上訴人毆
　　打，乃於八十二年間某日離家迄今八年多未與被上訴人共同生活，此分居期間，
　　上訴人另與其他男子發生性關係並同居，被上訴人亦另與其他女子通姦同居等情
　　，業據其提出戶籍謄本、台灣高雄地方法院八十二年度婚字第八九七號民事判決
　　一份為證，被上訴人除辯稱，其與另一女子只有發生性行為沒有同居，且於半年
　　前已無來往等語外，對於曾經毆打上訴人致上訴人離家及其餘各情均不爭執，且
　　證人即兩造之子徐龍祥於原審證稱：「我母親有與人同居」「（原告與人同居情
　　形如何﹖）他們都住在一起，據我知道他們大約已同居二年以上，最多五、六年
　　左右，白天晚上都住在一起，被告也有與人同居」「（被告與人同居情形﹖被告
　　與人同居是住在大社鄉，是我們家附近，他們同居大約一、二年以上，最多三年
　　，正確時間不知」等語，證人即兩造之女徐雅玲亦證稱兩造這八年來都沒有往來
　　等語，是上訴人此部分主張，自堪信為真實。
五、按夫妻間有民法第一千零五十二條第一項各款以外之重大事由，難以維持婚姻者
    ，夫妻之一方得請求離婚，但其事由，應由夫妻之一方負責者，僅他方得請求離
    婚，民法第一千零五十二條第二項定有明文。又難以維持婚姻之重大事由，夫妻
    雙方均須負責時，如雙方之有責程度相同，則雙方均得依此規定請求離婚，此有
    最高法院八十八年台上字第一五一五號判決可參。
六、經查，兩造於七十一年九月七日結婚，婚後上訴人因遭被上訴人毆打，乃於八十
　　二年間某日離家迄今八年多未與被上訴人共同生活，在此分居期間，上訴人另與
　　其他男子發生性關係並同居，被上訴人亦另與其他女子發生性關係並同居等情，
　　已如前述。此種情形，客觀上已難期待一般人會有維持婚姻之意願，自屬民法第
　　一千零五十二條第一項所規定之難以維持婚姻之「重大事由」。又，被上訴人雖
　　於本件訴訟中要求上訴人返家照顧孫子及依證人即兩造之子徐龍祥於原審之證言
　　，被上訴人以前曾要求上訴人回家同住而遭上訴人拒絕，惟查，上訴人係遭被上
　　訴人毆打而離家，被上訴人於上訴人離家後未曾訴請上訴人履行同居，且自己亦
　　發展婚外情，而長期未與上訴人往來，自應認雙方之有責程度相同，雙方均得以
　　此事由請求離婚，茲上訴人以此事由訴請離婚，自屬正當，原審為上訴人敗訴之
　　判決，實有未洽，上訴意旨求予廢棄，為有理由，自應由本院將原判決廢棄改判
　　准上訴人與被上訴人離婚。
七、又，本院已以兩造間有難以維持婚姻之重大事由而准上訴人與被上訴人離婚，則
    上訴人以被上訴人與他人通姦之事由請求離婚部分即不再予以論述。
八、據上論結，本件上訴為有理由，依民事訴訟法第四百五十條、第七十八條，判決
　　如主文。
中　　　華　　　民　　　國　　九十一　　年　　　七　　　月　　 十七　　 日
　　　　　　　　　　　　　　　　　　　臺灣高等法院高雄分院民事第五庭
~B1審判長法官　林健彥
~B2法　　　官　周慶光
~B3法　　　官　黃科瑜
右為正本係照原本作成。
如對本判決上訴，須於判決送達後二十日內向本院提出上訴狀，其未表明上訴理由者
，應於上訴後二十日內向本院提出上訴理由書（均須按他造當事人之人數附繕本）。
上訴時應提出委任律師或具有律師資格之人之委任狀，並依附註條文規定辦理。
中　　　華　　　民　　　國　　九十一　　年　　　七　　　月　　 十八　　 日
~B法院書記官　蘇恒仁
附註：
民事訴訟法第四百六十六條之一：
對於第二審判決上訴，上訴人應委任律師為訴訟代理人，但上訴人或其法定代理人具
有律師資格者，不在此限。
上訴人之配偶、三親等內之血親、二親等內之姻親，或上訴人為法人、中央或地方機
關時，其所屬專任人員具有律師資格並經法院認為適當者，亦得為第三審訴訟代理人。
第一項但書及第二項情形，應於提起上訴或委任時釋明之。
                                                                  Ａ
